【裁判字號】    99,消債更,142
【裁判日期】    991025
【裁判案由】    聲請更生程序
【裁判全文】
臺灣高雄地方法院民事裁定           99年度消債更字第142號
聲  請  人  甲○○
上列當事人依消費者債務清理條例規定聲請更生事件，本院裁定
如下：
    主  文
聲請人甲○○自民國九十九年十月二十五日下午四時起開始更生
程序。
命司法事務官進行本件更生程序。
    理  由
一、聲請意旨略以：聲請人前因房屋貸款、消費借貸、及信用卡
    契約，至積欠龐大債務，因無法清償債務，而於民國95年間
    ，依金融主管機關協調成立之中華民國銀行公會會員辦理消
    費金融案件無擔保債務協商機制，就聲請人所積欠之債務，
    與債權銀行達成分期還款協議，同意自95年7 月起，以分12
    0 期，利率0 ％之方式償還，依協議每月應償還新臺幣（下
    同）1 萬9,300 元。然因聲請人自89年1 月離婚後，即獨力
    扶養長子，且因收入不高無力繳納房貸，致唯一之房屋都遭
    拍賣，在親友已無法再予接濟之情形下，聲請人乃不得已毀
    諾而無法再履行上開協議。嗣自用住宅借款連同消費貸款及
    信用卡契約，累積積欠債務合計420 萬0,012 元，因先前有
    部分債務未經協商，爰於99年2 月11日，再依消費者債務清
    理條例第151 條第1 項之規定，以書面向最大債權金融機構
    即中國信託商業銀行股份有限公司（下稱中國信託）請求協
    商債務清償方案並表明共同協商之意旨，惟遭中國信託拒絕
    協商而退回請求。因聲請人無擔保或無優先權之債務總額未
    逾1,200 萬元，復未經法院裁定開始清算程序或宣告破產之
    情形下，爰依法聲請更生等語。
二、按債務人不能清償債務或有不能清償之虞者，得依本條例所
    定更生程序，清理其債務；債務人無擔保或無優先權之債務
    總額未逾1,200 萬元者，於法院裁定開始清算程序或宣告破
    產前，得向法院聲請更生，消費者債務清理條例第3 條、第
    42條第1 項分別定有明文。
三、經查：
（一）按債務人對於金融機構因消費借貸、自用住宅借款、信用
      卡或現金卡契約而負債務，在聲請更生或清算前，應提出
      債權人清冊，以書面向最大債權金融機構請求協商債務清
      償方案並表明共同協商之意旨。而債務人與金融機構協商
      成立者，不得聲請更生或清算。但因不可歸責於己之事由
      ，致履行顯有重大困難者，不在此限。本條例施行前，債
      務人依金融主管機關協調成立之中華民國銀行公會會員辦
      理消費金融案件無擔保債務協商機制與金融機構成立之協
      商，準用前項之規定。消費者債務清理條例第151 條第1
      項、第5 項、第6 項分別定有明文。而上開條文第5 、6
      項中所稱之「金融機構」，應係指「債務人之金融機構債
      權人全體」而言，蓋苟不為如此之解釋，則債務人可任意
      與其債權人中任一債權人達成協商，而其他債權金融機構
      亦可輕易破壞協商結果，易致前置協商制度無從發揮其應
      有之功能，而破壞立法目的中疏減法院負擔，有效分配司
      法資源之重要精神。故債務人雖於消費者債務清理條例施
      行前，依金融主管機關協調成立之中華民國銀行公會會員
      辦理消費金融案件無擔保債務協商機制，與金融機構進行
      協商，惟如未與「全體債權金融機構」進行協商，自應於
      聲請更生或清算前，依上開條文之規定，再向最大債權銀
      行聲請進行債務協商；如協商不成立，即應認符合上揭消
      費者債務清理條例第151 條第1 項之規定，得向法院聲請
      更生或清算，不受同條第5 、6 項所定需有因不可歸責於
      己之事由，致履行原協商顯有重大困難之限制。本件聲請
      人於95年間所為之前述債務協商，既並未包括有實物擔保
      之中國信託之有擔保債務，此有聲請人所提出之協議書及
      財團法人金融聯合徵信中心當事人查詢個人資料（信用報
      告）回覆書及協議書、無擔保債務還款計劃書（見本院卷
      第11-13 頁、第56-57 頁）在卷可供比對；另聲請人復已
      於99年2 月間，依上開規定檢送相關資料再向最大債權銀
      行中國信託聲請重為債務協商，惟經本院向中國信託函查
      之結果，業據中國信託函覆稱聲請人於99年2 月間所寄發
      之聲請書，因聲請人已於95 年7月間與銀行公會協商成立
      ，故無法再受理聲請人之債務協商等語，有中國信託陳報
      狀1 份在卷可稽（見本院卷第93頁），是依前所述，本件
      聲請人聲請更生，即應不受消費者債務清理條例第151 條
      第5 、6 項所定需有因不可歸責於己之事由，致履行原協
      商顯有重大困難之限制，先予敘明。
（二）聲請人就其主張之前開事實，業據其提出前置協商申請書
      、向中國信託商業銀行請求協商郵局存證信函、債權人清
      冊、財團法人金融聯合徵信中心當事人綜合信用報告、債
      務人信用報告書、前置協商申請人財產及收支狀況說明書
      、聲請人之財政部高雄市國稅局財產歸屬資料清單、戶籍
      謄本、聲請人96、97年度綜合所得稅各類所得資料清單、
      前置協商收入切結書、勞工保險被保險人投保資料表、臺
      灣銀行綜合存款存摺影本、離婚協議書、房屋租賃契約書
      、協議書、無擔保債務還款計劃、聲請人98年度各類所得
      扣繳暨免扣繳憑單各1 份等為證。
（三）經查聲請人名下原除有一筆4,616 元之高雄第二信用合作
      社投資外，並無其他財產，此有聲請人所提出之財政部高
      雄市國稅局財產歸屬資料清單在卷可稽（見本院卷第27頁
      ），而該筆投資業於99年2 月11日經清算後發放，目前已
      無任何財產或投資（見本院卷第78頁）。另聲請人雖於中
      央信託局及南山人壽保險股份有限公司共有3 筆壽險保單
      ，然各保單均已向該保險公司申辦保單借款，客觀上應認
      已無積極之價值，此有聲請人提出之保單及保單借款還款
      明細表附卷可稽（見本院卷第58-64 頁）。而聲請人之消
      費借款、自用住宅借款及信用卡契約等無擔保債務總額，
      依聲請人所提出之債務人信用報告書所示之負債總額，原
      有實物擔保及無實務擔保之債務為226 萬8,000 元、信用
      卡契約債務為173 萬7,440 元，如分別再以市場上所出現
      較低的利率，即分別以週年利率5 ％、10％計算聲請人所
      積欠有實物擔保及無實物擔保之債務，以及信用卡債務，
      其每月利息即需2 萬3,929 元。
（四）又聲請人之收入，依聲請人所提出之96-97 綜合所得稅各
      類所得資料清單（見本院卷第31-32 頁）以及98年度各類
      所得扣繳暨免扣繳憑單所示（見本院卷第79-80 頁），其
      96-98 年度全年所得分別為51萬9,790 元、46萬8,853 元
      及51萬2,415 元，其近3 年之年平均所得為50萬0,353 元
      ，折合每月約為4 萬1,696 元。而聲請人係居於高雄市，
      在兼顧聲請人所有債權人債權之保障，以及維持聲請人最
      低人性尊嚴所必需支付之最低生活費用，並斟酌聲請人住
      所地之生活水準及物價水平後，本院認以內政部所公布99
      年度高雄市最低生活費用支出即1 萬1,309 元作為聲請人
      每月必需生活費用，應屬合理，又聲請人與前夫固育有2
      子，且離婚時雙方協議由聲請人監護長子（為82年10月2
      日生）等情，有聲請人提出之戶籍謄本、離婚協議書、家
      系表在卷可稽（見本院卷第28、42、65頁），然父母對未
      成年子女之扶養，不因離婚而受影響，故此觀民法第1116
      條之2 之規定自明，故聲請人之前配偶，仍應對由聲請人
      所監護之子女負扶養義務，惟同理，聲請人亦仍需對由其
      前配偶所監護之未成年子女負扶養之責，故聲請人每月應
      支付之扶養費用，如亦同以上揭內政部所公布99年度高雄
      市最低生活費用支出即1 萬1,309 元作為計算基準，聲請
      人每月現應支付之扶養費用，亦同為11,309元（計算式：
      11,309÷2 ×2 ＝11,309），則聲請人每月應支付之必要
      生活費用及扶養費，合計即為2 萬2,618 元，聲請人上述
      每月之平均收入，如扣除必要之生活費用，則僅餘1 萬9,
      078 元（計算式：41,696-22,618 ＝19,078），客觀上已
      不能清償其所負上開債務每月所衍生之最少利息2 萬3,92
      9 元，遑論清償債務本金，是應可認聲請人已無法清償債
      務。
四、綜上所述，聲請人既積欠金融機構消費借款、保證契約及信
    用卡契約債務，債務金額未逾1,200 萬元，且其未經法院裁
    定開始更生、清算程序或宣告破產，業經本院查明在案，有
    本院民事科查詢表附卷可稽（見本院卷第52頁），而如上所
    述，聲請人已不能清償債務，並業依規定書面向最大債權銀
    行中國信託商業銀行請求協商債務，惟遭中國信託商業銀行
    拒絕（見本院卷第93頁），則其聲請更生，依前開規定所示
    ，自無不合，應予准許，爰命司法事務官進行本件更生程序
    ，併裁定如主文所示。
五、依消費者債務清理條例第11條第1 項、第45條第1 項、第16
    條第1 項，裁定如主文。
中    華    民    國    99    年    10    月    25    日
              民事第六庭    法      官  李怡諄
上為正本係照原本作成
本件不得抗告
本裁定已於99年10月25日下午4時時公告。
中    華    民    國    99    年    10    月    25    日
                            書  記  官  陳俊亦

司法院資訊處製作；財團法人民間司法改革基金會備份。
